【裁判字號】    99,上易,4
【裁判日期】    990316
【裁判案由】    損害賠償
【裁判全文】
臺灣高等法院民事判決                   99年度上易字第4號
上  訴  人  秀榮國際實業股份有限公司
法定代理人  乙○○
訴訟代理人  趙培宏律師
複  代理人  邱任晟律師
被  上訴人  丙○○
訴訟代理人  郭明松律師
複  代理人  游淑惠律師
被  上訴人  戊○○
            甲○○
            丁○○
上列當事人間請求損害賠償事件，上訴人對於中華民國98年11月
10日臺灣臺北地方法院98年度訴字第264號第一審判決提起上訴
，本院於99年3月2日言詞辯論終結，判決如下：
    主  文
上訴駁回。
第二審訴訟費用由上訴人負擔。
    事實及理由
甲、程序方面：
    本件被上訴人丁○○經合法通知，無正當理由，未於言詞辯
    論期日到場，核無民事訴訟法第386條所列各款情形，爰依
    上訴人之聲請，由其一造辯論而為判決。
乙、實體方面：
一、上訴人主張：伊公司係從事進口化妝品之批發及零售等事業
    ，營業方式包括將進口物品直接銷售予客戶，及將國外物品
    直接進口售予客戶或介紹國外廠商予國內客戶後，再向客戶
    收取佣金，而被上訴人丙○○前為伊公司之董事，被上訴人
    戊○○、甲○○則前為分別擔任會計、行銷企劃職務之員工
    。詎料丙○○於擔任董事期間，與其配偶即被上訴人丁○○
    另成立元商國際有限公司（現已解散登記，下稱元商公司）
    ，並先後擔任元商公司之負責人，嗣於戊○○向伊公司之客
    戶蜜碼實業有限公司（下稱蜜碼公司）請款後，丙○○竟指
    示戊○○要求蜜碼公司將應付予伊公司之款項，開立以元商
    公司為受款人之支票，其後更逕以元商公司名義向蜜碼公司
    請款，顯然共同侵害伊對於蜜碼公司之債權，致伊受有新台
    幣（下同）27萬3,917元之佣金損失。另葆高家生技有限公
    司（下稱葆高家公司）之員工劉小姐前於民國96年8月6日以
    電子郵件向甲○○詢問魚鱗膠原蛋白分子型號500之報價時
    ，甲○○竟將之轉介予丙○○，並經丙○○、甲○○、戊○
    ○與葆高家公司劉小姐聯絡後，將其後之交易全數轉由元商
    公司與葆高家公司進行交易，亦致伊受有27萬5,604元之所
    失利益損害。丙○○、戊○○、甲○○、丁○○上開共同不
    法侵害行為，伊得依民法第184條第1項、第2項及第185條規
    定，請求被上訴人4人連帶負侵權行為損害賠償責任；又丙
    ○○既為伊公司之董事，違反競業禁止義務，未忠實執行伊
    公司業務並盡善良管理人注意義務，伊得依公司法第23條第
    1項規定，請求丙○○負損害賠償責任；又丙○○、丁○○
    因執行元商公司業務，致伊受有損害，伊得依公司法第23條
    第2項規定，請求丙○○、丁○○應與元商公司連帶負損害
    賠償責任。再者，丙○○、戊○○、甲○○上開不法侵害行
    為，並未盡委任契約及僱傭契約應盡之善良管理人注意義務
    ，其等履行債務顯不合債務本旨，伊亦得依民法第227條、
    第544條規定，請求丙○○、戊○○、甲○○應負債務不履
    行損害賠償責任。再者，伊並無積欠丙○○薪資，丙○○無
    薪資債權可主張抵銷，況丙○○係為故意侵權行為，依民法
    第339條規定，亦不得主張抵銷。爰依上開法律關係，求為
    命被上訴人應連帶給付上訴人54萬9,521元及自起訴狀繕本
    送達翌日起加計法定遲延利息之判決。
二、被上訴人丙○○則以：(1)蜜碼公司所給付之款項係翻譯費而
    非佣金，伊為充實帳面業績，始將翻譯費收入掛於上訴人之
    帳目上，惟翻譯業務並非上訴人之業務範圍，則上訴人自未
    因此受有損害；蜜碼公司並非上訴人之客戶，上訴人亦未曾
    以蜜碼公司名義向國外廠商訂貨；因戊○○行政作業誤以上
    訴人名義為抬頭之請款單向蜜碼公司請款，伊遂加註要求蜜
    碼公司將支票抬頭開立元商公司。(2)膠原蛋白原料係伊經營
    之內容，並非上訴人之業務範圍，伊為充實帳面業績，始將
    膠原蛋白交易收入掛於上訴人帳目上；上訴人所提伊與葆高
    家公司間兩筆交易資料，一筆所獲利潤極薄，另一筆非屬實
    。(3)伊係受僱於日本東京之Shuei Trading公司，並被指派
    至臺灣協助上訴人公司成立、營運與形式掛名董事，實非有
    決策權之負責人；伊所為之翻譯及膠原蛋白原料買賣均非上
    訴人之業務範圍，且無違反法令，難認上訴人受有損害，自
    與公司法第23條第1、2項之要件不符。(4)上訴人未舉證證明
    其實際所受損害範圍，且亦得以上訴人積欠伊之薪資債權39
    萬7,963元，主張抵銷等語，資為抗辯。
三、被上訴人戊○○則以：伊有處理上訴人公司及元商公司、柯
    絲美岱公司等3家公司業務，上開公司均登記在同一地址，
    公司業務均是丙○○交辦。伊不知道原證7元商公司向蜜碼
    公司請款之佣金性質，伊係依丙○○之指示請款；又原證13
    之發票亦係依丙○○之指示所開立，但實際交易內容伊不清
    楚等語置辯。
四、被上訴人甲○○辯稱：丙○○為伊之直屬上司，所有業務均
    須向其報告，因上訴人有販售魚鱗膠原蛋白，故葆高家公司
    前來詢問膠原蛋白時，伊不疑有他而將信件轉交給丙○○，
    實屬合法業務行為，後續交易情形伊全然不知，且與葆高家
    公司劉小姐未曾謀面，亦無與丙○○為共同侵權行為等語。
五、被上訴人丁○○經合法通知未到場，惟具狀辯稱：元商公司
    設立時，伊不在臺灣；又伊為元商公司登記負責人期間，實
    際上未業務經營，對元商公司之業務亦不清楚等語。
六、原審僅就上訴人依民法第184條第1項前段、第185條及公司
    法第23條第1項、第2項規定請求被上訴人丙○○、戊○○、
    甲○○、丁○○應連帶給付上訴人54萬9,521元本息部分判
    決上訴人敗訴，而上訴人依民法第227條、第544條規定請求
    被上訴人丙○○、戊○○、甲○○、丁○○應連帶給付上訴
    人54萬9,521元本息部分則漏未判決，為兩造所不爭執(見本
    院卷第137頁)，且有原判決可憑，是以上訴人雖提起上訴，
    並於本院上訴聲明：(一)原判決廢棄。(二)被上訴人等應連帶給
    付上訴人54萬9,521元及自起訴狀繕本送達翌日起至清償日
    止按年息百分之五計算之利息。被上訴人等且均答辯聲明：
    上訴駁回。惟上訴人對原審漏未判決部分既未聲請補充判決
    ，則其依民法第227條、第544條規定為請求部分，即仍繫屬
    原法院，上訴人於本院就此再依相同之法律關係為相同之請
    求，自有違一事不再理之規定，本院另以裁定駁回。
七、兩造不爭執事項：
(一)、上訴人公司所營事業為從事進口化妝品、食品、玩具、娛樂
    用品、服飾、首飾及貴金屬、皮包、手提袋、皮箱、玩具槍
    、運動器材等物品之批發及零售暨國際貿易業等事業。
(二)、被上訴人戊○○自93年10月22日起至97年1月31日止，被上
    訴人甲○○自95年3月22日起至97年2月29日止，均任職於上
    訴人公司，分別擔任會計、行銷企劃等職務。
(三)、被上訴人丁○○為被上訴人丙○○之配偶，被上訴人丙○○
    於94年9月29日設立元商國際有限公司，並為該公司之負責
    人，嗣自96年7月5日起則改由被上訴人丁○○擔任元商國際
    有限公司之負責人。
(四)、元商國際有限公司所營事業為化妝品、食品、文教、樂器、
    育樂用品、布疋、衣著、鞋、帽、傘、服飾、首飾及貴金屬
    、飲料等物品之批發及零售等事業暨國際貿易業。
(五)、上訴人公司與元商國際有限公司所在地均設於臺北市○○○
    路○段311號12樓之4。
八、上訴人主張被上訴人共同將伊客戶蜜碼公司應給付予伊之款
    項轉給付予元商公司，或將伊客戶葆高家公司轉介予元商公
    司，改由元商公司與葆高家公司進行交易，致伊遭受損害，
    自得請求被上訴人連帶負侵權行為等損害賠償責任等情，則
    為被上訴人所否認，並以前開情詞置辯。是以本件兩造爭執
    之重點厥為：(一)被上訴人是否應連帶負民法共同侵權行為損
    害賠償責任？(二)丙○○是否應負公司法第23條第1項損害賠
    償責任？丙○○與丁○○是否應連帶負公司法第23條第2項
    損害賠償責任？(三)丙○○主張抵銷之抗辯，有無理由？茲分
    述於後。
(一)、被上訴人是否將上訴人對蜜碼公司之應收帳款，改以元商公
    司名義收受，或將上訴人之客戶葆高家公司轉介予元商公司
    交易，而應負共同侵權行為之損害賠償責任：
(1)、查蜜碼公司前曾多次委任被上訴人丙○○為該公司進行翻譯
    文件及與國外廠商聯繫等相關工作，並由丙○○先後持上訴
    人公司及元商公司名義之統一發票向其請款，並將領得之款
    項分別納入上訴人公司及元商公司之營收乙節，有請款單、
    佣金明細表、蜜碼公司領款簽收單、統一發票、翻譯文件多
    份及財政部台北市國稅局大安分局98年3月26日回函1份在卷
    可憑（見原審卷第14-25頁、第137-138頁、第145-147頁、
    第197-254頁），並經證人即蜜碼公司職員顏淑茹於原審證
    述屬實（見原審卷第179-180頁），且為被上訴人丙○○、
    戊○○所不否認，堪信被上訴人丙○○確曾指示戊○○以上
    訴人公司或元商公司名義向蜜碼公司請款無誤。然證人顏淑
    茹於原審證稱：「我們(即蜜碼公司)是請丙○○幫我們翻譯
    文件，原告(即上訴人)公司我們並不清楚，發票是丙○○提
    供給我們報帳，丙○○是我們經理的朋友，我將要向行政院
    衛生署辦理查驗登記所需之文件名稱及細節郵寄給丙○○，
    由丙○○翻譯成英文向國外廠商索取，國外廠商提供相關文
    件後，由我送件向衛生署辦理，因為我們公司沒有懂這方面
    專業用語之職員。費用以進口貨款之4%到5%計算，以美金計
    價，再以會計結算時之匯率換算成新臺幣給付，所以佣金之
    金額均非整數。蜜碼公司除了與丙○○間之翻譯費外，跟原
    告及元商公司並無其他交易。」等語，顯見蜜碼公司委任處
    理翻譯事務之對象為被上訴人丙○○個人，並非上訴人公司
    或元商公司，蜜碼公司與上訴人公司間並無任何契約關係存
    在，且上訴人公司之業務並無為客戶翻譯而收取佣金乙項，
    有上訴人所提出而被上訴人不爭執為真正之設立登記表影本
    在卷可稽(見原審卷第98頁)。則被上訴人丙○○指示戊○○
    以上訴人公司或元商公司名義開立統一發票向蜜碼公司請領
    其個人應得之款項，縱與稅法規定扞格，仍難認上訴人公司
    受有業務上之交易損害。是以上訴人所提原證16雖有「佣金
    」字樣之記載，仍不足以扭曲蜜碼公司給付款項係屬被上訴
    人丙○○本其個人專長賺取翻譯費之事實。況上訴人公司登
    記之營業內容，並無介紹物品進口或介紹國外廠商即可向國
    內客戶收取佣金之項目，有上訴人公司上揭設立登記表影本
    在卷可考(見原審卷第98頁)，是以上訴人主張伊得因介紹物
    品進口或介紹國外廠商而向國內客戶收取佣金云云，即非有
    據。上訴人空言收受佣金係伊公司之業務，該蜜碼公司給付
    之帳款應歸伊公司所有云云，即難憑採。
(2)、又上訴人主張葆高家公司員工劉小姐前以電子郵件向被上訴
    人甲○○詢問魚鱗膠原蛋白分子型號500之報價時，被上訴
    人甲○○將之轉介予丙○○，嗣後即由元商公司與葆高家公
    司進行交易，葆高家公司向元商公司購買膠原蛋白24公斤，
    買賣價金為46,320元（未稅）等情，業據其提出電子郵件多
    份為證（見原審卷第26-29頁），且為被上訴人丙○○、甲
    ○○所不爭執，固堪信為真實。惟查魚鱗膠原蛋白僅係化妝
    品原料而已，亦據上訴人訴訟代理人於本院審理時陳明在卷
    (見本院卷第138頁)，則此魚鱗膠原蛋白既非化妝品，亦非
    食品，自非屬上訴人公司所登記之營業項目，有上訴人公司
    上揭設立登記表影本在卷可憑(見原審卷第98頁)，是以被上
    訴人丙○○辯稱係伊自行經營上訴人公司所登記業務範圍外
    之魚鱗膠原蛋白買賣，即非無稽，難謂此舉於上訴人公司所
    登記經營之業務有何損害。則被上訴人丙○○以其自營之元
    商公司名義與葆高家公司進行魚鱗膠原蛋白交易，並指示戊
    ○○以上訴人公司名義登帳，縱與稅法規定不符，亦難謂上
    訴人公司有何營業上之損害。次按損害賠償之債，以實際上
    受有損害為成立要件，倘無損害，即不發生賠償問題；被害
    人實際上有否受損害，應視其財產總額有無減少而定（最高
    法院92年度台上字第1186號判決要旨參照）。本件葆高家公
    司雖曾詢問上訴人公司魚鱗膠原蛋白之售價，然上訴人公司
    與葆高家公司是否確能成立買賣契約，尚須視兩造就價金、
    數量等重要之點之意思表示是否合致而定，上訴人公司亦需
    考量其進貨成本及利潤是否合理等節，方會決定是否承接訂
    單，是以縱認上訴人公司所登記業務範圍包含魚鱗膠原蛋白
    之買賣，亦難僅憑葆高家公司人員向上訴人公司詢價乙節，
    即認上訴人公司未能承接此訂單而受有損害，上訴人所提上
    證4之發票，是否確屬上訴人與第三人交易魚鱗膠原蛋白之
    憑證，既為被上訴人丙○○之訴訟代理人所質疑，在上訴人
    未進一步舉證之前，仍不足僅憑上證4之記載，即認上訴人
    公司確有買賣魚鱗膠原蛋白之業務。再者，上訴人公司登記
    之營業內容，並無介紹物品進口或介紹國外廠商即可向國內
    客戶收取佣金之項目，已如前述，是以上訴人若主張伊受有
    介紹客戶葆高家公司購買魚鱗膠原蛋白之佣金損害，即非有
    據。況上訴人主張元商公司與葆高家公司間之魚鱗膠原蛋白
    交易金額達27萬5,604元乙節，既為被上訴人丙○○所否認
    ，則其對此即應負舉證責任，然上訴人對元商公司與葆高家
    公司間有關魚鱗膠原蛋白之交易數量究係若干，及上訴人進
    口魚鱗膠原蛋白分子型號500之進貨成本及進貨廠商等情，
    均未舉證以實其說，則其逕以所提元商公司與葆高家公司之
    交易金額作為損害額，自非可採。
(3)、揆諸前開說明，被上訴人丙○○與蜜碼公司方為上開委任契
    約之當事人，故不論被上訴人丙○○向蜜碼公司收取之費用
    性質為翻譯費或佣金，均非上訴人公司之業務，與上訴人無
    涉，已如前述，被上訴人丙○○縱指示被上訴人戊○○以元
    商公司名義向蜜碼公司請款，亦難認有何故意不法侵害上訴
    人之權利可言。又上訴人公司所登記業務範圍，並未包含魚
    鱗膠原蛋白之買賣，亦如前述，葆高家公司固曾派人向上訴
    人公司詢價，然雙方是否確能達成交易，既有可議，且上訴
    人復未能具體說明其受有若何損害，則該魚鱗膠原蛋白之買
    賣縱屬上訴人公司經營之業務，上訴人請求被上訴人等4人
    應負共同侵權行為之損害賠償責任云云，亦屬無據。
(二)、上訴人主張被上訴人丁○○、丙○○應依公司法第23條第1
    項、第2項之規定負損害賠償責任，是否有據：
(1)、按公司負責人應忠實執行業務並盡善良管理人之注意義務，
    如有違反致公司受有損害者，負損害賠償責任，公司法第23
    條第1項定有明文。而所謂「忠實執行業務」，係指公司負
    責人於執行公司業務時，應謀求公司之利益，不得犧牲公司
    之利益，而圖謀個人或第三人之利益。查被上訴人丙○○於
    擔任上訴人公司負責人期間，固曾兼職為蜜碼公司從事翻譯
    工作，惟其係以私人名義並本於自身語言專長而為之，與上
    訴人公司業務並無關聯，已詳述如前，則被上訴人丙○○此
    部分所為，即非執行上訴人公司業務之行為。至被上訴人丙
    ○○以元商公司名義與葆高家公司成立買賣契約乙節，縱屬
    上訴人公司之業務，然上訴人並未舉證證明其因此受有若何
    損害，核與該條文第1項所規定之要件不符。則上訴人依公
    司法第23條第1項規定，請求被上訴人丙○○負損害賠償責
    任，即非有據。
(2)、次按，公司負責人對於公司業務之執行，如有違反法令致他
    人受有損害時，對他人應與公司負連帶賠償之責，公司法第
    23條第2項固有明文。然該條之連帶賠償責任仍以違反法令
    致他人私權受有損害，為責任發生要件。查被上訴人丙○○
    既係以其個人名義與蜜碼公司成立委任契約，則其如何收取
    蜜碼公司給付之報酬，即與上訴人公司無涉，並無違反公司
    業務執行之情形；至葆高家公司縱曾向上訴人詢價，然雙方
    是否能成立契約未定，該交易縱屬上訴人公司之業務，且可
    得成立，上訴人公司可得獲取之利潤究係若干，亦不得而知
    ，自難認上訴人已受有損害。則上訴人依公司法第23條第2
    項之規定，請求被上訴人丙○○、丁○○負連帶賠償責任，
    亦屬無據。
(三)、上訴人請求被上訴人丙○○負損害賠償責任，既無可取，則
    被上訴人丙○○主張抵銷乙節，即無論究必要。
九、綜上所述，上訴人依民法第184條第1項前段、第185條及公
    司法第23條第1項、第2項規定，請求被上訴人4人應連帶給
    付上訴人54萬9,521元及均自起訴狀繕本送達翌日起至清償
    日止按年息百分之五計算之利息，洵非正當，不應准許，原
    審為上訴人敗訴判決，及駁回其假執行之聲請，並無不合。
    上訴意旨指摘原判決不當，求予廢棄改判，為無理由，應予
    駁回。又本件事實已臻明確，上訴人聲請再予傳訊其公司之
    承辦會計等作證，即無必要；再者兩造其餘攻擊、防禦方法
    經逐一審酌後，認與判決結果均不生影響，亦無再予論述之
    必要，附此敘明。
十、據上論結，本件上訴為無理由，依民事訴訟法第449條第1項
    、第463條、第385條第1項前段、第78條，判決如主文。
中    華    民    國    99    年     3    月    16    日
                  民事第十庭
                      審判長法  官  黃豐澤
                            法  官  吳謀焰
                            法  官  林麗玲
正本係照原本作成。
不得上訴。
中    華    民    國    99    年     3    月    17    日
                              書記官  李明昇

司法院資訊處製作；財團法人民間司法改革基金會備份。
